臺灣雲林地方法院民事判決
110年度六簡字第19號
原      告  黃秉宬  
訴訟代理人  廖元應律師
被      告  洪浩然  
訴訟代理人  鍾竹簧律師
上列當事人間確認本票債權不存在事件，於中華民國110年11月2
日言詞辯論終結，本院判決如下：
    主  文
確認被告持有原告簽發發票日為民國109年5月20日、票面金額新
台幣1,000,000元、票據號碼WG0000000（本院109年度司票字第5
60號裁定）之票據債權不存在。
訴訟費用由被告負擔。
    事  實  及  理  由
一、原告起訴主張：
  ㈠緣兩造確有於民國109年6月24日於虎尾鎮順天宮前木造市場
    見面，惟當時係在被告出示其手機內原告與訴外人蔡麗雪之
    性愛照片，並揚言對外曝光及告知原告配偶，要脅原告簽發
    系爭本票。基此，原告以系爭本票係遭被告脅迫而簽發，撤
    銷系爭本票之意思表示，並以書狀送達予被告時，為撤銷原
    告簽發系爭本票意思表示之送達。
  ㈡復兩造間亦無系爭本票之債權債務關係存在，況被告係任職
    於雲林縣殯葬管理所臨時人員，財力本即不豐，並無多餘財
    產可借貸給原告。
  ㈢原告於109年6月24日簽發之契約書及面額100萬元之本票係作
    為「擔保性質」，且未約定還款日期，是以原告簽發系爭本
    票未載發票日，發票日係被告事後自行填寫，且被告迄未提
    出契約書可為佐證，足認系爭本票係無效票據。
  ㈣兩造並非親故亦無特殊情誼，被告何以願意出借原告100萬元
    ，況經3、4年未曾催討，出借時亦無書立任書據，已有違常
    情，尚難遽認有借貸情事。再者被告並非資力充裕之人，據
    聞3、4年前因毒品案件執行無力繳交易科罰金之金額，而向
    他人告貸，然被告反而忽然於本件辯稱：「出借原告100萬
    元中之30萬元係其藏於家中，未存在金融機構。」云云，足
    認被告之存款不豐，收入有限，實無資力可出借給原告。況
    被告辯稱100萬元中之70萬元係向他人借貸再轉借給原告，
    然被告或他人均未書立借據，亦無收取利息，期間亦未曾催
    討，足認此係臨訟杜撰之詞。
  ㈤再被告於本件前庭期提出他人於106年1月13日、16日分別領
    款36萬元、16萬元之答辯，僅能證明他人有領款52萬元之事
    實，難以證明52萬元有交付給告，縱使有交付52萬元予被告
    ，被告亦無提出證明有將52萬元交付給原告之證明，另被告
    直至原告代理人當庭計算他人之提款合計僅52萬元後，被告
    始臨訟改稱70萬之不足之18萬係以他人交付現金，卻未在其
    已提出之書面中交待清楚。基上，被告所提證據尚不能證明
    兩造間存在系爭票據債權債務關係。
  ㈥原告並未積欠被告債務何以交付2次款項合計39,000元給被告
    ：
　⑴被告於恐嚇取財告訴之偵查案件中坦承於109年6月24日與原
    告見面，嗣因原告翌日工作較忙，故於同年月26日即向雲林
    縣警察局虎尾分局報案遭恐嚇取財乙事，案經該分局刑警隊
    長吳森輝受理並製作筆錄，吳刑警告知原告須有被告收受款
    項之蒐證證據，因此原告始於定年7月1日及8月3日通知被告
    前來取款，並於請求鄰居裝設之監視器協助，可證原告非出
    於還款之意思交付款項。
　⑵原告確有與訴外人蔡麗雪賃屋同居，且蔡麗雪伊時亦協助原
    告從事大體運送工作，此有原告之子張家豪與出租人賴錦墻
    簽立之租賃契約書及大體運送派車單可證。
　⑶依上可證，原告分別交付2次款項之目的係為蒐證，非為還款
    ，且由原證2大體運送車派車單亦可證明，原告僅於106年12
    月1日單日收入即有5,000元，益證原告並無向僅因工作認識
    ，無私交且不熟之被告借貸100萬元之必要，因被告出示原
    告與蔡雪間之不雅照，自稱蔡麗雪係其女友並揚言告知原告
    配偶，致使原告心生畏懼，遂在被告提出之本票及契約書上
    ，依其指示當場簽發面額200萬元本票，以及契約書上簽名
    ，然實際上原告並無積欠被告債務。　  
  ㈦聲明：如主文第1、2項所示。
二、被告之答辯：
　㈠因為我事實有拿錢給原告，我是用現金給原告，他來我家裡
    即到雲林縣○○市○○路0 號拿。時間我無法確定時間，因為已
    經欠了3、4年，因為原告沒有帳戶，所以原告來我家拿。壹
    佰萬元不是放在我的戶頭，我都是放在自己家裡。原告說的
    理由根本沒有這件事，我是要如何威脅他。
　㈡依卷內證據資料，尚難認系爭本票係原告遭被告脅迫而簽發
    ：
　①按民法第92條第1項前段規定，因被詐欺或被脅迫而為意思表
    示者，表意人得撤銷其意思表示。所謂因被脅迫而為意思表
    示者，表意人得撤銷其意思表示，係指因相對人或第三人以
    不法危害之言語或舉動加諸表意人，使其心生恐佈，致為意
    思表示而言。當事人主張其意思表示係因被詐欺或脅迫為之
    者，應就其被詐欺或被脅迫之事實負舉證責任。次按票據乃
    文義證券及無因證券，票據上之權利義務，悉依票上所載文
    義定之，與其基礎之原因關係確係有效存在，不負舉證責任
    。若票據債務人以自己與執票人間所存抗辯之事由，對抗執
    票人，依票據法第13條規定觀之，應由票據債務人就該抗辯
    事由負舉責任。（依序有最高法院95年度台上字第2948號判
    決、98年度台上字第17號裁判意旨，可資參照）。
　②原告固主張被告脅迫其簽發系爭本票。原告所提到刑事告訴
    則經雲林地檢署檢察官為不起訴處分，有雲林地檢109年度
    偵字第6606號不起訴處分書可憑，是原告主張其遭被告脅迫
    云云，已非無疑，更難僅憑原告提起刑事告訴，即認系爭本
    票係原告遭脅迫而簽發。從而，依卷內證據，尚難認係原告
    遭脅迫而簽發，原告主張其得依民法第92條撤銷意思表示，
    即乏其依據。
　③被告因借貸關係，取得系爭本票。系爭本票並非因被告脅迫
    而簽發。原告自無撤銷意思表示之理由。按法律行為以得否
    與其原因行為分離，可分為要因行為（有因行為）及不要因
    行為（無因行為）。前者如買賣、消費借貸等債權契約是；
    後者如處分行為、債務拘束、債務承認、指示證券及票據行
    為等屬之。民法上之典型契約固均屬有因契約，惟基於契約
    自由原則，當事人於不背於法律強行規定及公序良俗之範圍
　　內，亦得訂定無因契約，此種由一方負擔不標明原因之契約
    ，自屬無因行為（最高法院88年度台上字第1189號裁判意旨
    參照）。蓋在私法領域內，基於契約自由原則，當事人得斟
    酌情況，權衡損益，依其意思所形成之權利義務關係，以追
    求其締約之經濟目的。然按票據行為，為不要因行為，執票
    人不負證明關於給付原因之責任，如票據債務人主張執票人
    取得票據出於惡意或詐欺時，則應由鄉 債務人負舉證之責
    。而原告所舉證尚難認系爭柬票係原告遭脅迫所簽發，故原
    告主張其無須按票載文義負責云云，顯乏其據。
  ㈢聲明：原告之訴駁回；訴訟費用由原告負擔。 
三、得心證之理由：
  ㈠按確認之訴，非原告有即受確認判決之法律上利益者不得提
    起，民事訴訟法第247 條第1 項定有明文。所謂有即受確認
    判決之法律上利益，係指法律關係存否不明確，原告在法律
    上之地位有不安之狀態存在或有受侵害之危險，而此種不安
    之狀態或危險，能以確認判決除去者而言。系爭本票票載金
    額業經本院裁定准予強制執行（109年度司票字第560號），
    是被告既得隨時聲請強制執行，故就原告而言，系爭本票債
    務在未經確定判決確認其不存在以前，上開准許本票強制執
    行之裁定仍然存在，而隨時有受強制執行之危險，此等危險
    尚須以確認判決除去之，是本件原告對於系爭本票全部應有
    即受確認判決之法律上利益，先予敘明。
  ㈡綜上兩造所陳，本案之爭點在於原告是否遭被告脅迫發系爭
    本票而交付，原告請求撤銷簽發系爭本票之意思表示，是否
    有理由？經查：
　⑴原告曾以被告脅迫其簽發系爭本票，而向雲林地檢署提起恐
    嚇取財之告訴，偵查結果認為被告犯罪嫌不足，而予處分不
    起訴，此有該地檢署109年度偵字第6066號不起訴處分書在
    卷可稽，揆其為不起訴處分之理由略以，依通記錄，原告係
    先後於109年7月1日、8月3日主動打電話給被告通其來取款
    ，復有系爭本票暨借貸切結書可憑為據。然證人翁煒勝（土
    庫分駐所警員）證稱：「…他說有在土庫一間廟前簽本票給
    別人…他說跟被告的女友或老婆有一些不好的事情…我隔天有
    打電話再詢問原告，他說他有找證人吳森輝作筆錄…他來警
    局時的神情看起來怕怕的……。」等語。酌以證人吳森輝（時
    任虎尾分局警員）證稱：「當天原告與土庫鎮代表來找我有
    跟我講一下，他跟被告的情況，…他有給我一份記錄，裡面
    有寫的很清楚，可是我也不知道事情到底是真的還是假的，
    請他回去蒐集一點證據，看能否蒐集到他給錢或是被告要錢
    的證據…他說被告在土庫順天宮前面木造市場前面廣場約他
    見面，給他看了一個原告跟被告女友的照片，…被告用這個
    事情要脅他簽了四張本票，金額我不太記得，好像是有一兩
    百萬元，…問我該怎麼辦，我就說先報案，我們再來處理，
    之後就是受理原告的報案，他給我一張他事情的過程的書面
    資料，後來我們有電話聯繫，我請他留意一下被告什麼時候
    會來跟他拿錢，然後我請他把被告約到有監視器可以拍到的
    地方，他說他們家前面就有，所以就約在他們家前面，之後
    有蒐集到被告到原告家拿錢的畫面，我有請被告來做筆錄，
    …做完初步的蒐證，我就把案子移送到地檢署去偵辦…他有點
    惶恐，遇到事情不知道如何處理…監視器有錄到給錢的動作
    。」等語。可見原告先後向土庫分駐所及虎尾分局報案受被
    告脅迫簽發系爭本票，因情況急迫，方密集報案，而原告單
    獨報案或與鎮代表前去報案時之神情均呈惶恐狀態，應係遭
    受相當之精神壓力，才會有如此之反應。又原告前後2次交
    付金錢共39,000元予被告，係在警員之指導蒐證下所進行，
    並非主動還款乙節，已據證人吳森輝證述明確。衡情，原告
    若係主動還款，何以積欠被告已經3、4年間分毫未清償，卻
    事隔多年突然願意簽發系爭本票及借貸切結書予被告，並主
    動表示還款，顯不合理，合理的解釋，係受到相當之脅迫、
    壓力下，才會有如此之舉動，上開偵查案件未予深究，乃為
    不起訴處分，尚不得為被告有利之認定，是原告主張係受到
    脅迫而簽發系爭本票，尚非全然無據。
　⑵另基於下列理由，可以佐證兩造間並無金錢之借貸關係，原
    告非因借貸關係簽發，而係受到被告之脅迫而簽發系爭本票
    ：
　①兩造間非有特殊之親誼關係，被告竟在原告未出具任何借據
    或提供擔保下，將100萬元之鉅款輕易出借予原告，且未約
    定還款期限，顯然極度不合理。被告於110年3月18日第一次
    言詞辯論時稱：「我存的錢我一次拿給原告，我以前是在繁
    殖鸚鵡而賺到的錢，將此壹佰萬一次拿給原告。」似指其繁
    殖鸚鵡頗有積蓄，有資力將100萬元借予原告，卻於同年3月
    23日提出陳報狀，並檢附虎尾鎮農會活期性存款交易明細，
    謂其中70萬元係向證人王彥量借款（106.1.13提領36萬元、
    106.1.16提領16萬元，加上其家中現金），再加上自己的30
    萬元共100萬元借予原告，其前後之陳述難謂一致，要屬可
    疑。
　②證人王彥量證稱：「我是分兩次領出來，再湊現金給被告，
    因為是好朋友以沒有寫借據，有收利息，一個月7千元…還有
    12萬多未清償…沒有設定抵押或擔保。」等語，證人借款給
    予被告之金額達70萬元，卻未要求被告書立任何借據，或提
    供任何擔保，已與一般之民間借貸慣例均要求書立借據、或
    簽書票據、或提供不動產設定抵押之慣例有別，顯屬可疑。
    縱依證人所述可證明伊有借款予被告，亦無法證明被告向證
    人王彥量借得70萬元後再轉借予原告。
　③另依證人所述，其與被告間之借貸，係約定利息為每月7,000
    元，且本金部分被告已清償58、59萬左右，被告卻稱原告於
    109年7月1日、109年8月3日所交付之19,000元、20,000元是
    清償本金（110年4月29日言詞辯論筆錄）。據此可推知，被
    告乃積極向證人還款並交付利息，卻對原告相當寬容，未要
    求原告給付利息，且未積極要求原告還款，獨自承受向證人
    還款之壓力，甚至讓原告拖欠3年多，才想起要原告簽發本
    票、借款切結書以資保障自己權利，如此情節，要屬難以置
    信。基此，可以認定兩造間並無100萬元之借貸關係。至於
    被告於最後言詞辯論時改稱有算原告利息，只算1、2萬元利
    息，怕渉及重利罪，故未在地檢署講云云，然此為原告所否
    認，且已與被告先前之陳述不符，況本件在偵查中並未詢及
    關於利息事項之約定，自無被告所稱之顧忌可言，何況本件
    既已在本院進行民事審判，此前原告從未清償利息或本金，
    被告更無須顧忌渉犯「取得與原本顯不相當之重利」之重利
    罪，若被告有顧忌或可稱僅向原告收取少少之利息而已亦可
    ，卻未如此陳述，可見其先前陳稱未向原告收取利息較為可
    信。
　④基上，兩造間並無金錢之借貸關係，原告並未向被告借貸100
    萬元，原告之所以簽發系爭本票係另有緣由。被告既未否認
    其與蔡雪間之關係，參酌原告密集報警，以及報警時之惶恐
    狀態等節，凡此均可佐證原告所述，被告係以被告手機上有
    原告與蔡麗雪不雅之親密照相要脅，迫使原告心生恐懼感，
    不得乃已簽發系爭本票及借款切結書予被告等語，應屬可信
    。
　㈢按「因被詐欺或被脅迫而為意思表示者，表意人得撤銷其意
    思表示。」民法第92條第1項定有明文。如上所述，原告既
    係在被告脅迫下簽發系爭本票後交付，則原告依同法第93條
    前段之規定，於脅迫終止後1年內撤銷其簽發系爭本票之意
    示表示，並以起訴狀繕本之送達為撤銷之意思表示，自為法
    之所許。
  ㈣綜上所述，系爭本票之本金及利息債務既因原告撤銷發票行
    為之意思表示，其發票行為已不存在，原告自無須依票上所
    載文義負責。從而原告請求確認被告就系爭本票之債權（含
    利息債權）不存在，為有理由，應予准許。
四、訴訟費用負擔之依據：民事訴訟法第78條。
中　　華　　民　　國　　110 　年　　11　　月　　16　　日
                  斗六簡易庭
                                  法  官　陳定國
以上正本證明與原本無異。
如不服本判決，應於送達後20日內，向本院斗六簡易庭提出上訴
狀並表明上訴理由，如於本判決宣示後送達前提起上訴者，應於
判決送達後20日內補提上訴理由書（須按他造人數附繕本）。
中　　華　　民　　國　　110 　年　　11　　月　　16　　日
                                 書記官  黃鷹平